【裁判字號】    90,上易,2154
【裁判日期】    900128
【裁判案由】    傷害等
【裁判全文】
臺灣高等法院高雄分院刑事判決                    九十年度上易字第二一五四號
    上  訴  人  臺灣屏東地方法院檢察署檢察官
    上  訴  人
    即  被  告  甲○○
                乙○○○
                丙○○○
    被     告   丁○○○
右上訴人因被告傷害等案件，不服臺灣屏東地方法院九十年度易字第九二０號中華民
國九十年十月十七日第一審判決（起訴案號：臺灣屏東地方法院檢察署八十九年度偵
字第七０三０號、九十年度偵字第九０一號）提起上訴，本院判決如左：
    主  文
上訴駁回。
    事  實
一、丁○○○於民國八十九年十月三十一日下午五時許，在屏東縣鹽埔鄉○○村○○
    路三十八號住處，與前來向其夫鄭祥豹討債之楊慶義發生爭執，楊慶義氣憤作勢
    欲毆打丁○○○，丁○○○見狀為防衛自己之身體，基於傷害之犯意，出手將楊
    慶義推倒在地，因而防衛過當，致楊慶義受有左股骨頸骨折及右手臂擦傷之傷害
    。
二、楊慶義之父母甲○○、乙○○○及配偶丙○○○知悉上情，丙○○○遂於同日晚
    上八時許至丁○○○上址住處欲找丁○○○理論，甲○○及乙○○○均跟隨在後
    ，迨丙○○○等三人至丁○○○上址住處時，為丁○○○之子鄭正宏所阻攔，惟
    該三人不理會鄭正宏之阻止，竟共同基於侵入住宅之犯意，無故強行侵入丁○○○上揭住宅二樓。
二、案經楊慶義、丁○○○訴由屏東縣警察局里港分局報告臺灣屏東地方法院檢察署
    檢察官偵查起訴。
    理  由
一、被告丁○○○傷害部分：
    右揭事實，業據被告丁○○○迭於警訊（屏東縣警察局里港分局里警刑字第００
    五八三九號卷第四頁反面）、偵查（八十九年度偵字第七０三０號卷第五頁反面
    、二一頁）、原審（見原審卷第二三頁）及本院（見本院卷第三二頁）坦認在卷
    ，核與告訴人楊慶義於警訊（同上警卷第二頁反面）、偵查（同上偵卷第六頁反
    面）及原審（見原審卷第二二頁）指訴，證人謝忠俊於偵查（見同上偵卷第一四
    頁正面）及鄭祥豹於原審（見原審卷第四六頁）所證情節大致相符，並有診斷證
    明書一紙在卷可佐（見警卷第七頁）。惟被告丁○○○辯稱：因楊慶義欲出手毆
    打，才動手推他，伊是正當防衛云云，經查：
  (一)按刑法上之防衛行為，祇以基於排除現在不法之侵害為已足，防衛過當，指防衛
    行為超越必要之程度而言，防衛行為是否超越必要之程度，須就實施之情節而為
    判斷，即應就不法侵害者之攻擊方法與其緩急情勢，由客觀上審察防衛權利者之
    反擊行為，是否出於必要以定之（最高法院六十三年台上字第二一○四號判例參
    照）。
  (二)本件告訴人楊慶義於上揭時地出手作勢欲毆打被告丁○○○一節，告訴人楊慶義
    雖否認，但已據被告丁○○○供明及證人謝忠俊、鄭祥豹證稱在卷，則告訴人楊
    慶義是時所為，自是對被告丁○○○為不法之侵害行為無訛。然被告丁○○○見
    告訴人楊慶義上開作勢毆打之動作，衡情告訴人當時並未持物之客觀情勢，被告
    丁○○○本得予以防禦性架擋，其不思為此，反而手推告訴人楊慶義，致其跌倒
    在地受有前述傷害，可見被告丁○○○出力甚巨，則被告丁○○○所為明顯非採
    取最無危險且損害最輕之防衛行為，其防衛之行為顯已逾必要之程度，自屬防衛
    過當。
二、被告甲○○、乙○○○及丙○○○侵入住宅部分：
    訊據被告甲○○、乙○○○及丙○○○固不否認於右揭時地欲找告訴人丁○○○
    理論時，不顧證人鄭正宏之阻止，強行進入告訴人丁○○○上揭住宅之事實，核
    與告訴人丁○○○於偵查（見八十九年度偵字第七０三０號卷第二０頁反面）、
    原審（見原審卷第二四頁），證人鄭正宏於偵查（同上偵卷第一四頁）、原審（
    見原審卷第二四頁），郭日清（見原審卷第六九頁），及謝振聖於原審（見原審
    卷第六０頁反面至第六一頁正面）證述之情節相符。惟辯稱：渠等係欲瞭解告訴
    人打傷楊慶義一事而進入告訴人之住宅，應屬道義上或習慣上所許可，不能謂無
    正當理由云云。惟查：
  (一)按刑法第三百零六條所謂無故侵入他人住宅，指未經該住宅之支配或管理人明示
    或默示允許，無正當理由而擅行侵入者而言，被告即與被害人另有糾紛，在未得
    被害人明示或默示認許以前，不能謂當然有權侵入其住宅（最高法院二十二年上
    字第八九一號判例、四十六年台非字第四十四號判決參照）。
  (二)本件被告甲○○、乙○○○及丙○○○於右揭時地侵入告訴人丁○○○住宅，告
    訴人並未同意，已據告訴人丁○○○及證人鄭正宏指證明確。又被告丙○○○亦
    於本院承稱：「當天只有吳素玉的兒子有出來阻擋我們，我有告訴吳素玉的兒子
    說要去找吳素玉問為何推楊慶義，我們當天有去二樓沒錯」等語明確（見本院卷
    第三三頁），另被告甲○○、乙○○○亦均自承當日確有到告訴人吳素玉家中二
    樓之事實（見本院卷三九頁）。足證被告甲○○等三人當日欲至上開住宅二樓之
    際，被害人之子鄭正宏即出面加以勸阻，惟被告三人仍執意至前開住宅二樓等情
    ，復參以上開說明及刑法第三百零六條第一項之無故侵入他人住宅，其保護客體
    係為個人居住之安寧與私人生活之秘密保持。實難認被告等三人進入告訴人丁○○○住宅二樓有何合法之原因，是被告甲○○、乙○○○及丙○○○所辯上情，
    均非可採。
三、核被告丁○○○所為，係犯刑法第二百七十七條第一項之傷害罪。被告甲○○、
    乙○○○、丙○○○所為，均係犯同法第三百零六條第一項之侵入他人住宅罪。
    被告丁○○○所為傷害犯行係屬防衛過當，爰依刑法第二十三條但書規定減輕其
    刑。被告甲○○、乙○○○及丙○○○所犯上開罪名間，有犯意之聯絡及行為之
    分擔，為共同正犯。原審因而適用刑法第二十八條、第二百七十七條第一項、第
    三百零六條第一項、第二十三條但書、第二條第一項前段、第四十一條第一項，
    並審酌被告等人之犯罪動機、目的、手段、造成之損害及犯後態度等一切情狀，
    分別量處被告丁○○○傷害犯行，拘役伍拾日，並諭知如易科罰金，以參佰元折
    算壹日之折算標準；被告甲○○、乙○○○、丙○○○共同侵入住宅犯行，各拘
    役參拾日，並諭知如易科罰金，均以參佰元折算壹日之折算標準。並敘明被告等
    行為後，刑法第四十一條易科罰金之規定，經修正公佈實施，為法律已經變更，
    自應依同法第二條第一項前段之規定，以新修正之同法第四十一條第一項為易科
    罰金依據，核其認事用法並無違誤，量刑亦稱妥適。是檢察官循告訴人楊義慶請
    求上訴意旨認原判決關於被告丁○○○傷害部分量刑過輕，及上訴人甲○○、乙○○○及丙○○○仍執前詞否認犯行，指摘原判決不當提起上訴，均屬無理由，
    均應予駁回。
四、被告甲○○、乙○○○、丙○○○不另為無罪部分：
  (一)公訴意旨另以：被告甲○○、乙○○○及丙○○○知悉告訴人丁○○○上開犯行
    後，於同日二十時許，共同至告訴人丁○○○之住處，找告訴人丁○○○理論並
    發生爭執與拉扯，造成告訴人丁○○○受有右小腿瘀傷二．五Ｘ○．八公分、左
    膝擦傷二Ｘ二公分、左小腿瘀傷一．五Ｘ一公分等傷害。因認被告甲○○、乙○○○及丙○○○所為涉有刑法第二百七十七條第一項之傷害罪嫌。
  (二)按犯罪事實應依證據認定之，無證據不得推定其犯罪事實，刑事訴訟法第一百五
    十四條定有明文。本件公訴人認被告甲○○、乙○○○及丙○○○涉有上開罪嫌
    ，係以告訴人丁○○○指訴、證人鄭正宏證述及告訴人丁○○○之診斷證明書一
    紙為其論據。訊之被告甲○○、乙○○○及丙○○○坦認有於右揭時地與告訴人
    丁○○○發生爭執之事實，然均否認有何傷害犯行，被告楊玉卿潘辯稱：與丁○○○理論時遭丁○○○抓扯，伊才出手回擊，但均由鄭正宏等人攔阻，並未打到
    丁○○○。被告甲○○及乙○○○均辯稱：伊等僅是到場理論，且欲防事態擴大
    ，並未動手毆打丁○○○等語。經查：
  1.告訴人丁○○○所提出診斷證明書一紙（見警卷第六頁），固可證明告訴人丁○○○受有傷害之事實，惟受傷之原因為何，尚應詳為審究。觀上開診斷證明書所
    載，告訴人丁○○○傷情集中在下肢。惟訊據告訴人丁○○○則迭稱係遭被告三
    人動手毆打上半身，案發當時並未跌倒等語，核與證人鄭正宏及謝振聖證述之情
    節大致相符。則告訴人丁○○○指訴上開傷情係遭被告甲○○、乙○○○及丙○○○敺打所致，已足懷疑。
  2.告訴人丁○○○前於警訊陳稱：「我當時推他（指楊慶義）的時候我自己也滑倒
    在地上，致右腳膝蓋撞到地上有瘀青情形，我有診斷證明書，右腳膝蓋撞傷，左
    腳擦傷」等語（參見警卷第五頁正面），則告訴人丁○○○所陳受傷之由來，前
    後亦不相符。
  3.告訴人丁○○○指訴其於八十九年十月三十一日遭毆後，遲至同年十一月十六日
    始到醫院門診並開立診斷證明書之事實，有林連風醫院九十年八月二十九日屏院
    正刑節九０易九二０易字第一八九二八號函及病歷卡在卷可佐（見原審卷第二九
    至三０頁），惟上開傷勢，一般人大約可在一星期內痊癒，亦經該院說明在卷（
    見原審卷第五二頁），是告訴人丁○○○提具之診斷證明書，用以證明係於八十
    九年十月三十一日遭毆受傷，復與常情有違。
  (三)綜上所述，本件公訴人起訴所憑不足證明被告等三人有何被訴傷害犯行，此外，
    復查無其他積極證據足以佐認此部分指訴，原審以公訴意旨認此部分與被告三人
    前揭論罪科刑之無故侵入住宅罪間有牽連犯之裁判上一罪關係，故不另為無罪之
    諭知，並無不合，附予敘明。
五、被告丁○○○、乙○○○均經合法傳喚，於審判期日無正當理由不到庭，爰不待
    其陳述逕行判決。
據上論斷，應依刑事訴訟法第三百六十八條、第三百七十一條，判決如主文。
本案經檢察官張其主到庭執行職務。
中    華    民    國    九十    年      一       月       二十八        日
                              臺灣高等法院高雄分院刑事第六庭
                                  審判長法官  王憲義
                                        法官  謝靜雯
                                        法官  張意聰
右正本證明與原本無異。
不得上訴。
                                      書記官  王婉蓉
中    華    民    國     九十一     年       一       月    二十九      日
附錄：本判決論罪科刑法條全文
刑法第二百七十七條第一項
傷害人之身體或健康者，處三年以下有期徒刑、拘役或一千元以下罰金。
刑法第三百零六條第一項
無故侵入他人住宅、建築物或附連圍繞之土地或船艦者，處一年以下有期徒刑、拘役
或三百元以下罰金。
                                                                        Ｆ


司法院資訊處製作；財團法人民間司法改革基金會備份。
